臺灣臺中地方法院民事判決　九十三年度訴字第二０一０號
　　原　　　告　乙○○
　　訴訟代理人　徐鼎賢　律師
　　被　　　告　台灣電力股份有限公司輸變電工程處中區施工處
　　法定代理人　甲○○
　　訴訟代理人　丙○○
右當事人間排除侵害事件，本院於民國九十三年十一月八日言詞辯論終結，判決如左
：
    主      文
原告之訴駁回。
訴訟費用由原告負擔。
    事實及理由
一、本件原告起訴主張，緣坐落台中縣龍井鄉○○段第一０六之四地號土地上建物（
    即門牌號碼台中縣龍井鄉○○路○段八五巷三三號廠房）（下稱系爭建物）（未
    保存登記）為原告於民國（下同）八十八年間所興建，充作原告獨資所經營之進
    益企業社廠房兼員工宿舍之用。然被告嗣於九十年間在原告所有之系爭建物領空
    架設中火－娥眉三四五仟伏輸電線二八－二九（以下稱系爭線路），因其設置線
    路與廠房屋頂平台、水塔、樓梯間及避雷針等設施間之間隔距離，未符合經濟部
    所頒「屋外供電線路裝置規則」所定之安全距離（第三十一條）（即與系爭建物
　　平台式屋頂間所需垂直距離應為八．０二公尺，惟經原告委請測量公司測量之結
    果，系爭輸電線路與廠房平台式屋頂間之垂直距離僅為六．八八公尺），且其所
    輸出之電壓逾越人體所能負荷之標準，妨害原告對於系爭建物所有權之行使，經
    多次反應，被告均以各該水平、垂直間隔均符合標準，安全無虞回覆，而拒不移
    除或遷建，爰依民法第七百六十七條中段規定，提起本件訴訟。訴之聲明：被告
　　應將坐落台中縣龍井鄉○○段第一０六之四地號土地上建物（即門牌號碼台中縣
    龍井鄉○○路○段八五巷三三號）廠房領空上所架設之中火－娥眉三四五仟伏輸
    電線二八－二九移除。
二、被告則以，被告公司三四五仟伏南北第三路高壓輸電線路，南起台南龍崎，北至
    台北深美，肩負南電北送之重大責任，係八十八年九二一大地震之後，行政院緊
    急將該線路工程納入緊急命令之執行要點，嗣後並完成九二一震災重建暫行條例
    之立法，益徵該輸電工程之重要。而本件系爭中火－娥眉三四五仟伏輸電線二八
　　－二九間之系爭線路，需使用原告所有之台中縣龍井鄉○○段第一０六之六及同
　　段一０六之八地號土地，已依法定程序進行（即協議徵收），而於本件協議徵收
    過程中，被告公司已明確告知原告系爭延架線工程之相關事宜，並以既有廠房之
    狀況為基準進行架線工程，俾符合屋外供電線路規則相關規定，然原告嗣後卻又
    另行搭蓋系爭建物，高度甚且超過原既有廠房之高度，再為本件之請求。惟原告
    是否為系爭建物之所有權人即有可疑，且系爭建物為違章建築，得否作為工廠及
    員工宿舍之用，亦有可議之處。況且，本件系爭線路之架線依屋外供電線路裝置
    規則第三十一條第一項第六款規定，系爭架空電線與屋頂平台間所需垂直距離應
    為六．四九米，是依原告所述本件被告公司系爭電線之架設，應符合上開規定。
    而就法令限制而言，原告就系爭土地所有權之行使應受電業法第五十一條、民法
    第七百九十三條、九二一震災重建暫行條例第五十九條第一項之限制。另系爭二
　　九電塔基地（即一０六之六及一０六之八地號土地）（註：前二筆土地嗣與一０
　　五之三地號土地，合併為一０五之三地號）原告已於八十九年三月二十九日具領
    先行施工獎勵金新台幣（下同）五百三十三萬六千一百元，足見原告該時對系爭
    架線工程之規劃設計已為接受，且原告復向被告領取鋼造鐵皮屋工廠拆除費（即
　　一０六之六及一０六之八地號土地上之鐵皮屋）一千三百七十九萬七千元，然原
    告卻持該補償款項搭建系爭廠房（八十九年五月三十日開工，九十年一月十五日
    完工），且超越原有廠房高度，自不得再為本件之要求。是原告依民法第七百六
    十七條中段為本件之請求，自無理由。再者，系爭線路係三四五仟伏南北第三路
    高壓輸電線路之乙環，其重要性及所負責任已如前述，貿然移除，恐有失當，參
    諸最高法院七十一年台上字第七三九號判例要旨所示，自亦有民法第一百四十八
    條第一項，權利濫用之情事等語，資以抗辯。答辯聲明：原告之訴駁回。
三、查系爭二九號電塔之基地為原告所有之台中縣龍井鄉○○段第一０六之六及同段
　　一０六之八地號土地（均分割自同段一０五地號土地，嗣合併同段一０五之三地
　　號土地，為一０五－三地號土地）已於九十年五月間辦理徵收完畢，由被告公司
　　取得該二筆土地之所有權乙情，有卷附之一０五之三地號土地登記簿謄本可稽，
    且為兩造所不爭執，自堪可信為真實。而被告公司於取得該二筆土地之前，即於
    其上興建中火－娥眉三四五仟伏輸電塔（二九），並於八十八年十二月三十日與
    原告為工程用地協議，雙方同意土地補償費包括地價款及先行施工獎勵金（協議
    內容二第二款），另該土地上之地上鋼造鐵皮屋之拆除費，亦由原告補償（協議
    紀錄三第三款），依此兩造於八十九年三月二十九日訂立土地承諾，其中地價款
    部分另依法令規定補償外，先行施工獎勵金及拆除費，原告已於八十九年三月二
    十九日以後，領得先行施工獎勵金五百三十三萬六千一百元（以每平方公尺一萬
    八千一百五十元計算）、拆除費用一千三百七十九萬七千元等情，有卷附之工程
    用地協議紀錄乙份、承諾書二份、收據二紙（均為影本）為證，並為原告所不爭
    執，自堪可信為真實。衡以，兩造既已就上開二筆土地上為電塔（二九）之興建
    協議，且嗣後原告確已領具上開款項，並參以原告並自陳靠近電塔之廠房（門牌
    號碼台中縣龍井鄉○○路○段八五巷三七號（已辦理保存登記）（即照片所示白
　　色廠房之一半，基地為同段一０六、一０六之一地號土地）係八十七年二月間興
    建完成乙情（本院九十三年十一月八日審理筆錄）。足認原告於同意被告使用上
    開二筆土地使用之協議過程，已認識二八－二九電塔供輸電線之架設之方向，即
　　供輸電線將經過其所有一０六、一０六之一、一０六之四、一０六之五地號土地
    （註：後二筆土地即本件原告所主張台中縣龍井鄉○○路○段八五巷三三號廠房
　　系爭建物之基地）等情形。換言之，原告於同意被告使用一０六、一０六之一地
    號土地時，即已對於系爭線路將經過系爭建物之上面，已為知情，可堪認定，先
    予敘明。
四、按契約之解釋，首在於探求當事人共同主觀之意思，蓋約定之內容，具有法律規
    範效力之意義如何，在當事人間若無爭執，無論該內容，客觀上如何被了解，亦
    不管客觀上是否具有歧義性，仍以當事人共同主觀意思為準。即使有爭執，當事
    人若能自主，或透過第三人的協助，就約定內容的規範意義，達成共識，亦應以
    此共同理解的意義為準。然契約有解釋之必要，而又能確認雙方主觀共同的意思
    ，並不多見，約定內容所具有的法律規範意義，當事人意見不一致，勿寧占多數
    之情事。此時即須要為契約客觀之解釋，我民法雖無類如德國民法第一百五十七
    條之規定（強調契約之解釋，應依誠信原則，斟酌交易習慣），然實務及學說亦
    依民法第九十八條規定（意思表示之解釋）（按意思表示與契約仍有不同，兩者
    之解釋當即有差別）為解釋契約內容之形式解釋規則（註：與所謂實質解釋規則
    不同）。並綜合最高法院十九年上字第五八號、十九年上字第四五三號、三十九
　　年台上字第一０五三號判例要旨及六十五年度台上字第二一三五號判決要旨以觀
    可知「解釋契約，應探求當事人立約時之真意，而於文義及理論上詳為推求當事
    人之真意為如何？又應斟酌訂立契約當時及過去之事實，其經濟目的及交易上之
    習慣，而本於經濟法則，基於誠實信用原則而為判斷。」換言之，契約既為屬有
    相對人之意思表示之一，則其解釋方法，為平衡當事人的利益及合理分配危險，
    應以客觀上表示價值作為認定意思表示內容的準據（即規範的解釋，闡釋性解釋
    ）。在此種解釋，一方面要求表意人於表示其意思時，應顧及相對人了解可能性
    ；他方面相對人亦須盡必要注意去正確了解表意人之所欲，故在解釋上應特別斟
    酌相對人明知或可得而知的事實，並就磋商過程、交易目的及利益狀態，依交易
    慣例及誠實信用原則加以判斷。惟上開契約解釋（包括共同主觀意思之探求及客
    觀解釋），主要之目的在確定當事人約定的內容，特別是契約書面所載條款，其
    所具有的法律規範意義。若約定的內容，欠缺實現當事人契約規範計劃所必要的
    規定，契約發生漏洞，無從以契約文義為出發點，確認契約文義所具有的規範意
    義。契約漏洞係以契約有效成立為前提，倘當事人無受契約拘束之意思，契約未
    成立，無所謂契約漏洞的問題。契約漏洞的概念，類似於法律漏洞，指依契約目
    的與計劃，本應有所約定而未約定的情形。本件被告係為九二一大地震之後興建
    三四五仟伏南北第三路高壓輸電線路，而徵收原告所有台中縣龍井鄉○○段第一
　　０六之六及同段一０六之八地號土地二筆土地，以為供本件系爭線路中火－娥眉
    二九電塔基地之用，因徵收過程較為費時，為求時效，乃於徵收前與原告先為進
    行施工之協議，並支付先行施工獎勵金五百三十三萬六千一百元、拆除費用一千
    三百七十九萬七千元乙情，已如前述。是以，上開卷附之工程用地協議紀錄、承
    諾書等之契約文義，雖無約定原告有無忍受被告所設置之二九、二八號間供電塔
　　所架供輸電線線路經過亦為原告所有之同段一０六、一０六之一、一０六之四、
　　一０六之五地號土地上空之情形（註：先不論本件有無被告主張原告須受電業法
    第五十一條、民法第七百九十三條、九二一震災重建暫行條例第五十九條第一項
    之限制之情事）。然被告取得上開二九電塔地，尚不足以即為供輸電線路之完成
    ，而須尚靠各電塔間供輸線線路之架設，始為被告取得電塔基地之目的。是本件
　　茲應予審究者，厥為本件兩造間就一０六之六及同段一０六之八地號土地二筆土
    地由被告支付對價，而先行施工，進而徵收，有無該契約應約定而未約定之契約
    漏洞？
五、按以，高壓輸電線路之整體工程自然包括電塔及電塔間之供輸電線線路，此為眾
    所周知之事實，而本件原告所有之上開二筆土地，已獲對價供被告取得二九號電
    塔基地，則該二九號電塔與二八號電塔間當然須有供輸電線，而該供輸電線經過
　　亦為原告所有之同段一０六、一０六之一、一０六之四、一０六之五地號土地上
　　空，亦為原告之一０六之六及同段一０六之八地號土地二筆土地同意被告先行施
　　工之協議中所知情，亦如前述。故而，本件兩造於一０六之六及同段一０六之八
    地號二筆土地，於先行協工、協議徵收之過程中，雖未就供輸電線經過亦為原告
　　所有之同段一０六、一０六之一、一０六之四、一０六之五地號土地等項有所約
　　定，然綜諸前開及（四）之說明，足可推知兩造就二八、二九電塔經過同段一０
　　六、一０六之一、一０六之四、一０六之五地號土地之情形，存有契約漏洞，而
    有填補之必要。次按，漏洞即使存在，就有待規範事項，當事人若未能意思表示
    一致，自行填補，則只要能確定該契約屬於某有名契約，立法者依其典型的契約
    目的與當事人利害關係所制定之任意規定，即當然有其適用，法律的適用，較不
    致因人而異，預見可能性與法律安定性因而被提高。是以適用任意規定填補契約
    漏洞，具有相當之合理性（註：大陸法系國家，於英美法系國家非以任意規定填
    補契約漏洞），而於無任意規定時（有名契約即典型契約）則須為契約之補充解
    釋（即探求當事人假設之意思）（於有名契約無任意規定或非典型契約之場合）
    。而所謂「當事人假設之意思」，可以說是賦予契約獨自的生命，探求在契約目
    的達成上，誠實思考的當事人，處於契約當事人的地位，對有待規範之事項，將
    會如何公平合理規定。契約補充解釋，亦就是在誠信原則之下，探求契約所應具
    有的法律規範內容。由此觀之，契約補充解釋雖然係契約漏洞填補之方法，與上
    述契約解釋係針對契約條款不明確所為（有疑義契約條款的解釋），在解釋時機
    上有不同，但二者皆以各該具體契約為出發點，同樣受到誠信原則之支配，並須
　　考量交易習慣，二者有異曲同工之妙。衡以，上開一０六之六及同段一０六之八
    地號土地，原告已因被告之先行施工、徵收，已取得近二千萬元之對買（尚未包
    含地價款），參諸該二筆土地於八十六年十二月時之土地公告現值僅為每平方公
    尺七千二百元，原告取得上開之對價，甚為優厚，而原告既亦已知二八、二九電
　　塔供輸電線之架設將經過其所有相鄰之同段一０六、一０六之一、一０六之四、
　　一０六之五地號土地之上空，且該一０六、一０六之一土地上，原告本即於八十
    七年二月間興建有台中縣龍井鄉○○路○段八五巷三七號建物（即照片所示白色
    廠房之一半，靠近二九號電塔部分），而該部分並不受被告供輸電線路之影響，
    已如前述。查被告架設供輸電線線路之高度，沿線各該電塔間，應係一致，原告
    前揭廠房照片所示白色部分既不受影響，而該白色部分為其廠房之主要部分，被
    告所執受影響部分係照片所示棕色建物部分，而該屋頂係高於白色廠房之屋頂，
    此觀諸照片即可知之。故而，兩造雖未就二八、二九號電塔供輸電線路，經過一
　　０六、一０六之一、一０六之四、一０六之五而限制原告對該四筆土地所有權之
    行使有所約定，然依誠信原則與交易習慣，應該會約定以被告一般架設供輸電線
    線路之高度為限度。是以，本件原告所有之棕色建物部分，姑且不論其興建之時
    間為何（就此兩造主張不一，原告主張於八十八年六月興建完成，即電塔興建之
    前，被告主張於電塔興建之後），然原告既應受有應以被告供輸電線高度之限制
    ，則縱認本件原告主張之事實，確為屬實，亦無從要求被告遷移二八、二九號電
    塔間供輸電線線路之移除甚明。是本件原告之主張，於法洵屬無據，自無理由，
    應予駁回。
六、本件事證既已明確，則原告是否確為系爭建物之所有權人（未保存登記），系爭
    線路之架設，是否符合「屋外供電線路裝置規則」所定之安全距離（兩造主張不
    一），原告行使本件權利是否應受電業法第五十一條、民法第七百九十三條、九
    二一震災重建暫行條例第五十九條第一項之限制，原告本件主張是否有民法第一
    百四十八條第一項權利濫用等情事，與本件判決之結果，既不生影響，本院即勿
    庸再予以審酌，併予敘明。
七、據上論結，本件原告之訴為無理由，依民事訴訟法第七十八條，判決如主文。
中　　　華　　　民　　　國　　九十三　　年　　　十二　　月　  　九  　　日
                                  臺灣臺中地方法院民事第四庭
~B法　　　官　陳添喜
右為正本係照原本作成。
如對本判決上訴，須於判決送達後廿日內向本院提出上訴狀。
中　　　華　　　民　　　國　　九十三　　年　　　十二　　月　  　九  　　日
~B法院書記官
